ACORDAO-COMPLETO-2492604

ACÓRDÃO 10978/2021 ATA 28/2021 - PRIMEIRA CÂMARA

VISTOS, relatados e discutidos estes autos que tratam de continuidade da apreciação de embargos de declaração interpostos pela Sra. Sheila Chaves Gama de Souza contra o Acórdão 11571/2018-TCU-Primeira Câmara, após a conversão do julgamento em diligência, nos termos do Acórdão 13718/2018-TCU-Primeira Câmara,
ACORDAM os Ministros do Tribunal de Contas da União, reunidos em sessão da Primeira Câmara, diante das razões expostas pelo Relator, em:
9.1. acolher os embargos de declaração opostos pela Sra. Sheila Chaves Gama de Souza, em face dos elementos adicionais de defesa e do relatório de vistoria da Funasa juntados aos autos por conta das diligências realizadas nesta etapa processual, para, com efeitos infringentes, tornar insubsistentes os subitens 9.2 a 9.7 do Acórdão 11571/2018-TCU-Primeira Câmara;
9.2. julgar regulares com ressalva as contas da Sra. Sheila Chaves Gama de Souza, com fundamento nos arts. 1º, inciso I, 16, inciso II, e 23, inciso II, da Lei 8.443/1992, expedindo-lhe quitação;
9.3. dar ciência desta deliberação à recorrente, à Funasa, à Prefeitura e à Câmara Municipal de Nova Iguaçu/RJ e ao Procurador-Chefe da Procuradoria da República no Rio de Janeiro, neste caso com fulcro no art. 16, § 3º, da Lei 8.443/1992 c/c o art. 209, § 7º, do Regimento Interno do TCU, para a adoção das medidas que entender cabíveis.

Continuidade da apreciação de embargos de declaração interpostos pela Sra. Sheila Chaves Gama de Souza contra o Acórdão 11.571/2018-1ª Câmara, após a conversão do julgamento em diligência, nos termos do Acórdão 13.718/2018-1ª Câmara. Análise da diligência.

Primeira Câmara

Fundação Nacional de Saúde e Município de Nova Iguaçu - RJ.

3. Interessados/Responsáveis/Recorrentes:
3.1. Responsável: Sheila Chaves Gama de Souza (XXX.906.637-XX)
3.2. Recorrente: Sheila Chaves Gama de Souza (XXX.906.637-XX).

13.1. Ministros presentes: Walton Alencar Rodrigues (Presidente), Benjamin Zymler (Relator), Vital do Rêgo e Jorge Oliveira.
13.2. Ministros-Substitutos presentes: Augusto Sherman Cavalcanti e Weder de Oliveira.

BENJAMIN ZYMLER

Ministro Benjamin Zymler.

Cuidam os autos de continuidade da apreciação de embargos de declaração interpostos pela Sra. Sheila Chaves Gama de Souza contra o Acórdão 11571/2018-TCU-Primeira Câmara, após a conversão do julgamento em diligência, nos termos do Acórdão 13718/2018-TCU-Primeira Câmara.
2.	 O presente feito trata, originalmente, de tomada de contas especial instaurada pela Fundação Nacional de Saúde/MS em razão da suposta inexecução do objeto pactuado no Convênio 732/2005 (Siafi 557.562) , firmado com a Prefeitura Municipal de Nova Iguaçu/RJ, cujo objeto era a construção de sistema de esgotamento sanitário naquele município (peça 1, p. 65) .
3.	Para a consecução do empreendimento, foi previsto o aporte de R$ 4.276.429,08, dos quais R$ 3.738.600,00 seriam transferidos pela União e o restante, R$ 537.829,08, constituía responsabilidade do convenente a título de contrapartida. A vigência inicial da avença estendia-se de 19/12/2005 a 19/12/2006.
4.	Após sucessivas prorrogações do prazo de vigência, o convênio teve sua execução iniciada apenas em 2009, com a liberação de R$ 747.720,00, em 30/7/2009. 
5.	Ocorre que, em 29/11/2012, a Funasa realizou vistoria in loco e constatou que as obras permaneceram paralisadas desde outubro de 2010, tendo atingido o percentual de execução de 43,9%. Na ocasião, o técnico assinalou que o empreendimento estava sem expectativa de finalização e que aquilo que fora executado não contemplava etapa útil.
6.	Diante desse quadro, a entidade concedente procedeu à notificação dos responsáveis, instaurou a competente tomada de contas especial e, ao final, atribuiu responsabilidade à Sra. Sheila Chaves Gama de Souza, pelo valor integral repassado ao município.
7.	Submetidos os autos a esta Corte de Contas, autorizei por meio de despacho a citação da referida gestora e do Município de Nova Iguaçu/RJ, tendo em vista os seguintes fatos:
a)	Sra. Sheila Chaves Gama de Souza: "por não ter dado andamento à execução do Convênio 732/2005, o que ensejou a não conclusão do objeto da avença, a falta de funcionalidade e benefício social da parcela das obras até então executadas, a perda dos valores federais transferidos pela Funasa e a não comprovação da boa e regular aplicação de recursos federais repassados"; e
b)	Município de Nova Iguaçu/RJ: "por ter se beneficiado da aplicação irregular dos recursos federais transferidos pelo Convênio 732/2005, materializado pela construção de 1.490 unidades de ligações domiciliares, 13.773m de rede coletora de esgoto e execução de serviços preliminares e de parte do projeto executivo do sistema de esgotamento sanitário no Município, conforme vistoria registrada no Relatório de Visita Técnica elaborado pela Funasa em 25/10/2010". 
8.	Diante das respostas apresentadas, o Tribunal decidiu, por meio do Acórdão 11571/2018-TCU-Primeira Câmara, excluir o Município de Nova Iguaçu/RJ do rol de responsáveis, julgar irregulares as contas da Sra. Sheila Chaves Gama de Souza, condená-la ao pagamento das quantias especificadas e aplicar-lhe a multa de R$ 300.000,00, com fulcro no art. 57 da Lei 8.443/1992.
9.	Irresignada com esta deliberação, a referida responsável ingressou com os presentes embargos de declaração, sob a alegação de que houve omissão e contradição na decisão recorrida. Em apertada síntese, argumentou:
a)	existe contradição entre o item 16 do voto, que apontou que a recorrente não deu continuidade à execução física do convênio, e a documentação trazida pelo órgão concedente, segundo a qual o percentual de execução física passou de 43,00% para 47,38%, tendo havido acréscimo de 4,38%, não 0,9%, como acostado no voto;
b)	os itens 19 e 29 do voto estão obscuros e omissos, pois, em verdade, não houve rescisão do contrato para a execução das obras, tendo a empresa reduzido o ritmo de suas atividades em razão de atrasos no pagamento, os quais foram causados pela não transferência dos recursos pertinentes pela Funasa, na forma pactuada; 
c)	a empresa não retomou a execução das obras a partir de 21/10/2011, motivo pelo qual foi devolvido o saldo remanescente da avença; nesse cenário, questiona qual a sua responsabilidade em face a situação que se configurou por culpa exclusiva da Funasa?
d)	os itens 21 e 22 do voto encerram obscuridades, porquanto a solicitação da adequação/rerratificação do projeto executivo, sem alteração do custo final da obra, foi elaborada conforme rotina da equipe técnica do município, em 16/4/2010, portanto, 16 dias, portanto, após a posse da recorrente como Prefeita do Município de Nova Iguaçu/RJ; a responsável nem sequer tomou conhecimento do ato; a Funasa procedeu de forma inconsequente ao ignorar o direito à intangibilidade do equilíbrio econômico-financeiro do contrato de execução das obras, de modo que a Sra. Sheila Chaves Gama de Souza não pode ser penalizada por conta da conduta da concedente;
e)	a não ocorrência de repasses pela Funasa, nos prazos acordados, caracterizam força maior em favor da convenente, que levou a contratada a reduzir significativamente o ritmo das obras, conforme constatou a visita técnica;
f)	considerando que o término da execução das obras do convênio estava programado para ocorrer na gestão do Sr. Luiz Lindbergh Farias Filho e que tal não se deu, não há razão para que ela seja responsabilizada e ele não, já que não conclui as obras pelos mesmos motivos; questiona por que o art. 22, §1°, do Decreto-lei 4.657/1942, introduzido pela Lei 13.665/2018, "valeu" apenas para o Sr. Luiz Lindbergh Farias Filho;
g)	a disposição demonstrada pela administração que sucedeu a Sra. Sheila Chaves Gama de Souza na chefia do Município de Nova Iguaçu/RJ, ao propor reassumir e dar prosseguimento à execução do Convênio nº 372/2005, comprova que as obras até então construídas encontram-se perfeitamente integradas ao patrimônio do município e em perfeitas condições de serem aproveitadas; o município não pode ser mantido fora do polo passivo da lide;
h)	reconhecendo o Excelentíssimo Senhor Ministro Relator que a Funasa, efetivamente, prejudicou a regular execução do convênio, deveria, em seu voto, nos termos do art. 22 do Decreto-lei 4.657/1942 ter considerado os obstáculos reais que a embargante enfrentou e que não lhes permitiram levar a cabo a integral execução do mencionado convênio;
i)	a administração do Município de Nova Iguaçu/RJ realizou obras complementares nos bairros Alvorada e Ouro Verde que, aproveitando as 1.490 unidades de ligações domiciliares e 13.773m de rede coletora de esgoto, construídas com os recursos do Convênio 732/2005, conferiram plenas funcionalidade ao empreendimento e utilidade à coletividade local [juntou certidão subscrita pelo prefeito municipal e declaração da Federação das Associações de Bairro de Nova Iguaçu (MAB) , bem como, as fotos compreendidas]; o débito imputado à responsável e a sanção não têm cabimento; e
j)	concluídas as obras objeto do repasse, conforme provado, não há que se falar em danos ao erário e, muito menos, em ressarcimento pela inexecução parcial do contrato; qualquer devolução de valores seria enriquecimento do Estado e empobrecimento do agente público.
10.	Diante desses argumentos, pugnou pelo conhecimento e acolhimento dos presentes embargos de declaração, com efeitos infringentes, "de modo a se afastar a omissão, contradição e obscuridade do voto e acórdão embargado e, assim, determinar o arquivamento dos autos no que pesa a Embargante, desconsiderando, pois, o débito e a multa então impostos".
11.	Ao analisar a matéria, rechacei os argumentos aduzidos nas letras "a" a "h" do item 9 supra. Todavia, entendi que a alegação de que as obras haviam sido concluídas com recursos municipais (letra "i") constituía fato relevante ao deslinde do processo, pois, se fosse comprovada, implicaria a insubsistência da causa jurídica do débito e, por conseguinte, a alteração da deliberação recorrida.
12.	Sendo assim, entendi adequada, em nome da verdade real, a realização de diligência prévia à Funasa, o que foi acolhido pelo Tribunal, nos termos dos subitens 9.2, 9.3 e 9.4 do Acórdão 13718/2018-TCU-Primeira Câmara, in verbis:
"9.2. preliminarmente, nos termos do art. 116, caput e §1º, do Regimento Interno converter o presente julgamento em diligência; 
9.3. em consequência ao disposto no subitem precedente, determinar à realização de diligência junto à Fundação Nacional de Saúde para que ela, com base no cadastro técnico das obras de implantação de sistema de esgotamento sanitário, construção de rede coletora e ligações domiciliares nos bairros Jardim Alvorada e Ouro Verde, em Nova Iguaçu/RJ, informe, no prazo de 90 dias:
9.3.1. se o objeto eventualmente executado é compatível com o pactuado no Convênio nº 732/2005 (Siafi 557.562) ;
9.3.2. se a parcela executada parcialmente com recursos federais, nos termos da análise da prestação de contas do convênio, foi incorporada ao empreendimento;
9.3.3. se a obra contempla etapa útil, ou seja, gerou o benefício social almejado pela referida avença.
9.4. determinar à Secex/RJ que promova a instrução da matéria, após o retorno da resposta da Funasa, manifestando-se sobre o mérito do presente recurso, a partir dos elementos acostados".
13.	Cumprida a medida processual, a SecexTCE verificou junto ao órgão concedente que a parcela executada não contemplava etapa útil, de modo que os argumentos apresentados pela recorrente não lograram afastar o mérito do Acórdão 11571/2018-TCU-Primeira Câmara.
14.	Na sequência, a Sra. Sheila Chaves Gama de Souza apresentou elementos adicionais de defesa, os quais ensejaram a devolução dos autos à unidade técnica, nos termos do despacho colacionado a seguir:
"3.	Considerando as informações trazidas pela responsável no sentido de que a rede coletora dos bairros Jardim Alvorada e Ouro Verde, executada parcialmente com os recursos da referida avença, está interligada à Estação de Tratamento de Esgoto, localizada na Rua Cel. Bernardino de Mello nº 5.475, julgo pertinente baixar o processo em diligência a fim de instar a Fundação Nacional de Saúde a atestar a operação da referida rede e a sua interligação à estação de tratamento mencionada.
4.	Ressalto que a medida é coerente com os princípios da verdade real e do contraditório e da ampla defesa, sendo absolutamente necessária ao efetivo saneamento do processo.
5.	Com isso, determino à realização de diligência junto à Fundação Nacional de Saúde para que ela, com base no cadastro técnico das obras parcialmente construídas com recursos do Convênio nº 732/2005 (Siafi 557.562) , informe, no prazo de 90 dias, se a rede coletora dos bairros Jardim Alvorada e Ouro Verde, executada parcialmente com os recursos do Convênio 732/2005, está em operação e encontra-se atualmente interligada à Estação de Tratamento de Esgoto, localizada na Rua Cel. Bernardino de Mello nº 5.475.
6.	Na sequência, deve a SecexTCE instruir a matéria, abordando, tão somente a questão suscitada na presente diligência e o impacto da resposta sobre o mérito dos presentes embargos de declaração."  
15.	Após o saneamento do processo, a SecexTCE elaborou a instrução transcrita parcialmente a seguir com os ajustes de forma que entendi pertinentes:
"28.	Em instrução de peça 56, foram analisadas as alegações trazidas pela responsável, em conjunto com a manifestação da Funasa de peça 53, ocasião em que, ante a manifestação da Funasa de que a parcela executada da obra não contemplava nenhuma etapa útil, foi proposto rejeitar os embargos de declaração opostos pela Sra. Sheila Chaves Gama de Souza e manter em seus exatos termos todos os itens do Acórdão 11571/2018-TCU-Primeira Câmara.
29.	Tal proposta, que foi endossada pelas instâncias superiores desta Secretaria e pelo Ministério Público junto a este Tribunal (peça 59) .
30.	Ainda antes da apreciação do processo pelo Exmo. Sr. Ministro Relator, a responsável veio novamente aos autos, juntando a documentação de peças 60/62 e posteriormente 65/69, apresentando novos fatos, que, a seu ver, comprovariam o aproveitamento da parte executada no âmbito do convênio em tela, além do fato de que a rede coletora de esgotos construída teria sido interligada à estação de tratamento de esgotos, o que ainda não teria sido feito na época da instrução anterior, e teria sido um dos pilares para o não reconhecimento de utilidade do sistema construído. Tais alegações vêm acompanhadas de declarações de gestores atuais da Prefeitura de Nova Iguaçu, corroborando suas afirmações.
31.	Em despacho de peça 70, o Exmo. Ministro Relator, em atenção aos princípios da verdade real e do contraditório e ampla defesa, determina a realização de nova diligência à Funasa, para que informe a este Tribunal se a rede coletora dos bairros Jardim Alvorada e Ouro Verde, executada parcialmente com os recursos do Convênio 732/2005, está em operação e encontra-se atualmente interligada à Estação de Tratamento de Esgoto, localizada na Rua Cel. Bernardino de Mello 5.475, devendo em seguida esta Secex-TCE instruir a matéria abordando, tão somente, a questão suscitada na diligência e o impacto da resposta sobre o mérito dos embargos de declaração.
32	Realizada a diligência, a Funasa enviou resposta por meio da peça 76, encaminhando os resultados de vistoria técnica realizada nos dias 01, 06 e 07/07/2021 no referido sistema de esgotamento sanitário e estação de tratamento de esgotos.
EXAME TÉCNICO
33.	Para fins de exame do quanto determinado pelo Exmo. Ministro Relator a esta Secretaria, necessário se faz trazer aos autos trechos do relatório técnico executado pela Funasa no sistema em questão.
34.	A área técnica da Funasa trouxe a seguinte informação (peça 76, p. 8/9) :
'Em atendimento ao Ofício n° 4011/2021-TCU/Seproc, informo que, conforme vistoria, a rede coletora dos bairros Jardim Alvorada e Ouro Verde, executada parcialmente com os recursos do Convênio 732/2005, está em operação e encontra-se atualmente interligada à Estação de Tratamento de Esgoto, localizada na Rua Cel. Bernardino de Mello nº 5.475. No entanto, cabe esclarecer que, conforme vistorias realizadas nos dias 01/07/2021, 06/07/2021 e 07/07/2021, a rede parcialmente executada não se encontra totalmente interligada ao sistema de esgotamento sanitário com destinação final na Estação de Tratamento de Esgoto, localizada na Rua Cel. Bernardino de Mello nº 5.475 e que foi elaborada Planta Geral (SEI 3042027) com a indicação dos trechos vistoriados, em operação e interligados a ETE.
Informo ainda que a rede coletora, implantada parcialmente, encontra-se interligada a ETE Jardim Canaã através do PVD017. 
Em anexo, foi elaborada Planta Geral (SEI 3042027) apresentando o resultado final das vistorias realizadas, com marcação dos trechos de rede coletora que foram vistoriados e se encontram em operação, interligados ao sistema e com lançamento final na ETE. Nos demais trechos, não marcados, não foi possível atestar sua interligação ao sistema. Em alguns pontos, a rede coletora não foi identificada e, em outros, foi observada a interligação da tubulação no sistema de drenagem pluvial. Alguns poços de visita também não foram encontrados, possivelmente encobertos pela pavimentação das ruas ou calçadas, mas considerando o escoamento a montante e jusante, foi constatada a interligação.' (grifos nossos) .
35.	Pode-se verificar, dessas informações e sobretudo das citadas no item 37, adiante, que embora tenha sido constatada falta de operação em alguns poucos trechos da rede construída com recursos do Convênio em tela, que houve alcance útil da etapa do objeto executada com a verba federal do mencionado ajuste, tornando-se justo afastar o débito apontado à recorrente.
36.	Deve-se notar que, durante as vistorias, foi apontado que, nos poucos trechos pendentes, os serviços de interligação estavam em execução, conforme pode ser visto abaixo (peça 76, p. 8) :
'Vistoria Técnica (07/07/2021) :
Foi possível verificar que parte (lado esquerdo) da rede coletora da Rua Curitiba encontra-se interligada. Nas demais ruas, as redes coletoras foram implantadas, no entanto, a interligação no tronco ainda não foi executada. No momento da vistoria, a Prefeitura estava executando a interligação da rede coletora da Rua Curitiba (lado direito) .
Foi constatada a existência de uma tubulação principal de drenagem pluvial na Rua Rodrigues Dartghan. Parte da rede coletora de esgotos que foi implantada à montante dessa rua não está interligada ao sistema pois não foi possível fazer a travessia. No momento da vistoria, a Prefeitura estava executando a interligação da rede coletora de esgotos na esquina das ruas Rodrigues Dartghan e Valter Duarte.' (grifos nossos) .
37.	Por fim, devemos observar que foi verificado e constatado o funcionamento do sistema, conforme se nota abaixo de trechos do Parecer técnico da Funasa (peça 76, p. 7/9) :
'Vistoria Técnica (06/07/2021) :
Foram percorridas as mesmas ruas da vistoria anterior: Rua Riacho, Rua José Cláudio e Rua Carlos Frederico. Foram vistoriados todos os poços de visita. Alguns poços de visita encobertos pela pavimentação foram desobstruídos pela Prefeitura e os poços de visita assoreados foram limpos. Até o PVD012B, a rede trabalha afogada. A montante deste poço de visita é possível visualizar o escoamento do efluente. 
No momento da vistoria, a Prefeitura disponibilizou um caminhão à vácuo para limpeza do PVD017. Foi possível visualizar o escoamento dos trechos de rede a montante. 
A EEE1 se encontrava em funcionamento, as comportas permaneciam abertas, com escoamento do efluente e bomba ligada. Os dois poços de visita de entrada da EEE1, PVB019 e PVB020, foram desobstruídos e estavam com escoamento de efluente. 
Constatada a operação da rede, foi realizada vistoria no tronco principal (300/250mm) da rede coletora, que passa pelas ruas Alice, Alberto Gama, Curitiba e Via Light. Esse tronco recebe contribuição de parte da rede do bairro Ouro Verde e, ainda, toda a contribuição do bairro Jardim Alvorada, através da EEE2/recalque. Foi possível visualizar o escoamento do efluente nos poços de visita. 
Após vistoria no bairro Ouro Verde, iniciamos a vistoria no bairro Jardim Alvorada. A EEE2 se encontrava em operação e com entrada de efluente.
O PVA035, que lança o efluente gerado no bairro na EEE2, foi desobstruído e se encontrava com escoamento.
Em seguida foi iniciada vistoria na rede coletora implantada no bairro Jardim Alvorada. Foram percorridos os seguintes logradouros: Via Light, Rua Joaquim Caetano, Estrada das Cumbucas, Rua Dona Corinta, Rua Rodrigues Dartghan, Rua Diva de Melo e Rua Jairo Reis. A rede coletora vistoriada se encontrava com escoamento e em operação.
...
Vistoria Técnica (07/07/2021) :
Ainda no bairro Ouro Verde, foram percorridos os seguintes logradouros: Rua Luiz Maria Ribeiro, Rua Alcindo Rafael, Rua Alice, Rua Alberto Gama, Rua Bernardo Borges e Rua Amélia. A rede coletora vistoriada se encontrava com escoamento e em operação.
Após vistoria no bairro Ouro Verde, iniciamos a vistoria no bairro Jardim Alvorada. Foram percorridos os seguintes logradouros: Via Light, Rua José dos Anjos, Rua Alfredo dos Anjos, Rua Kátia, Rua Leila, Rua Selma, Rua Semiramis, Rua Diva de Melo e Rua Rodrigues Dartghan. A rede coletora vistoriada se encontrava com escoamento e em operação.'
38.	Dessa forma, e embora tenham sido apontadas pela fiscalização recomendações para melhoria do sistema de esgotamento implantado, bem como a importância de sua manutenção e operação, pode-se concluir que de fato foi dada operacionalidade e serventia à obra parcialmente executada com recursos do convênio em exame nestes autos, estando o mesmo em operação e gerando benefícios à sociedade.
39.	Assim sendo, entende-se que cabe razão à responsável em suas alegações, no sentido de que o sistema parcialmente implantado no convênio em tela gerou benefício para a população, o que, conforme já ressaltado pelo Exmo. Ministro Relator em seu Voto de peça 40 (item 26, retro) , a informação trazida implica fato novo relevante, que, consoante demonstrado, afasta o débito imputado à recorrente e modifica o juízo de valor firmado no Acórdão 11571/2018-TCU-Primeira Câmara.
40.	Portanto, com o afastamento do débito, conclui-se pela procedência dos embargos de declaração e por ser justo reformular o Acórdão 11571/2018-TCU-Primeira Câmara, para que as contas da ex-Prefeita sejam julgadas regulares com ressalvas.
CONCLUSÃO
41.           Tendo em vista a análise efetuada nos itens 33 a 40 da seção "Exame Técnico", restou constatada que as obras executadas no âmbito do convênio 0732/2005 (Siafi 557.562) possuem serventia e trouxeram benefício para a população do Município de Nova Iguaçu/RJ, fato esse atestado em relatório técnico da Fundação Nacional de Saúde (órgão repassador) , de maneira que se conclui pelo afastamento do débito apontado nestes autos e pela consequente procedência dos embargos de declaração e alteração do Acórdão 11571/2018-TCU-Primeira Câmara, para que as contas da recorrente sejam julgadas regulares com ressalvas, e expedindo-se-lhe quitação.
PROPOSTA DE ENCAMINHAMENTO
42.	Ante todo o exposto, submetem-se os autos à consideração superior, propondo:
a) julgar, no mérito, procedentes os embargos de declaração opostos pela Sra. Sheila Chaves Gama de Souza (CPF XXX.906.637-XX) contra o Acórdão 11571/2018-TCU-Primeira Câmara;
b) alterar o Acórdão 11571/2018-TCU-Primeira Câmara, para julgar regulares com ressalva as contas da Sra. Sheila Chaves Gama de Souza (CPF XXX.906.637-XX) , com fundamento nos arts. 1º, inciso I, 16, inciso II, e 23, inciso II, da Lei 8.443/1992, expedindo-lhe quitação;
c) dar ciência do acórdão que vier a ser proferido à Fundação Nacional de Saúde, à Sra. Sheila Chaves Gama de Souza e ao Ministério Público no Estado do Rio de Janeiro, para ciência, informando que a presente deliberação, acompanhada do Relatório e do Voto que a fundamenta, está disponível para a consulta no endereço www.tcu.gov.br/acordaos, além de esclarecer que, caso requerido, o TCU poderá fornecer sem custos as correspondentes cópias, de forma impressa."
16.	O corpo diretivo da SecexTCE aquiesceu ao referido encaminhamento.
	É o relatório.

Ernesto Baccherini (029.381.037-00) e Maria Inês Sobreira de Azevedo (OAB/RJ nº 1622-A), representando Sheila Chaves Gama de Souza.

Procurador Marinus Eduardo De Vries Marsico.

CONTINUIDADE DE JULGAMENTO DE EMBARGOS DE DECLARAÇÃO. SUPOSTAS OMISSÕES E CONTRADIÇÕES. TOMADA DE CONTAS ESPECIAL. CONVÊNIO. EXECUÇÃO PARCIAL. NÃO ATINGIMENTO DA FINALIDADE DO CONVÊNIO. RESPONSABILIZAÇÃO DA EX-PREEITA POR NÃO TER ADOTADO MEDIDAS PARA A CONTINUIDADE E CONCLUSÃO DA AVENÇA, GERANDO A EXECUÇÃO PARCIAL E O NÃO ATINGIMENTO DE ETAPA ÚTIL. SUPOSTA CONCLUSÃO DA OBRA COM RECURSOS DO MUNICÍPIO. CONVERSÃO DO JULGAMENTO EM DILIGÊNCIA. NOVOS ELEMENTOS DEMONSTRAM A INCORPORAÇÃO DA OBRA EM SISTEMA DE ESGOTAMENTO SANITÁRIO COMPATÍVEL COM O OBJETO ORIGINAL DA AVENÇA. CONHECIMENTO E ACOLHIMENTO COM EFEITOS INFRINGENTES. CONTAS REGULARES COM RESSALVA DA EX-PREFEITA.

TOMADA DE CONTAS ESPECIAL (TCE)

Secretaria de Controle Externo no Estado do Rio de Janeiro (SECEX-RJ).

Cuidam os autos de continuidade da apreciação de embargos de declaração interpostos pela Sra. Sheila Chaves Gama de Souza contra o Acórdão 11571/2018-TCU-Primeira Câmara, após a conversão do julgamento em diligência, nos termos do Acórdão 13718/2018-TCU-Primeira Câmara.
2.	 O presente feito trata, originalmente, de tomada de contas especial instaurada pela Fundação Nacional de Saúde/MS em razão da suposta inexecução do objeto pactuado no Convênio 732/2005 (Siafi 557.562) , firmado com a Prefeitura Municipal de Nova Iguaçu/RJ, cujo objeto era a construção de sistema de esgotamento sanitário naquele município (peça 1, p. 65) .
3.	Para a consecução do empreendimento, foi previsto o aporte de R$ 4.276.429,08, dos quais R$ 3.738.600,00 seriam transferidos pela União e o restante, R$ 537.829,08, constituía responsabilidade do convenente a título de contrapartida. A vigência inicial da avença estendia-se de 19/12/2005 a 19/12/2006.
4.	Após sucessivas prorrogações do prazo de vigência, o convênio teve sua execução iniciada apenas em 2009, com a liberação de R$ 747.720,00, em 30/7/2009. 
5.	Ocorre que, em 29/11/2012, a Funasa realizou vistoria in loco e constatou que as obras permaneceram paralisadas desde outubro de 2010, tendo atingido o percentual de execução de 43,9%. Na ocasião, o técnico assinalou que o empreendimento estava sem expectativa de finalização e que aquilo que fora executado não contemplava etapa útil.
6.	Diante desse quadro, a entidade concedente procedeu à notificação dos responsáveis, instaurou a competente tomada de contas especial e, ao final, atribuiu responsabilidade à Sra. Sheila Chaves Gama de Souza, pelo valor integral repassado ao município.
7.	Submetidos os autos a esta Corte de Contas, autorizei por meio de despacho a citação da referida gestora e do Município de Nova Iguaçu/RJ, tendo em vista os seguintes fatos:
a)	Sra. Sheila Chaves Gama de Souza: "por não ter dado andamento à execução do Convênio 732/2005, o que ensejou a não conclusão do objeto da avença, a falta de funcionalidade e benefício social da parcela das obras até então executadas, a perda dos valores federais transferidos pela Funasa e a não comprovação da boa e regular aplicação de recursos federais repassados"; e
b)	Município de Nova Iguaçu/RJ: "por ter se beneficiado da aplicação irregular dos recursos federais transferidos pelo Convênio 732/2005, materializado pela construção de 1.490 unidades de ligações domiciliares, 13.773m de rede coletora de esgoto e execução de serviços preliminares e de parte do projeto executivo do sistema de esgotamento sanitário no Município, conforme vistoria registrada no Relatório de Visita Técnica elaborado pela Funasa em 25/10/2010". 
8.	Diante das respostas apresentadas, o Tribunal decidiu, por meio do Acórdão 11571/2018-TCU-Primeira Câmara, excluir o Município de Nova Iguaçu/RJ do rol de responsáveis, julgar irregulares as contas da Sra. Sheila Chaves Gama de Souza, condená-la ao pagamento das quantias especificadas e aplicar-lhe a multa de R$ 300.000,00, com fulcro no art. 57 da Lei 8.443/1992.
9.	Irresignada com esta deliberação, a referida responsável ingressou com os presentes embargos de declaração, sob a alegação de que houve omissão e contradição na decisão recorrida
10.	As razões recursais foram apreciadas e rejeitadas no voto condutor do Acórdão 13718/2018-TCU-Primeira Câmara, à exceção da assertiva de que a administração do município de Nova Iguaçu havia realizado obras complementares nos bairros Alvorada e Ouro Verde e aproveitado o objeto parcialmente executado. 
11.	Tal fato ensejou a conversão do julgamento em diligência, na forma consignada a seguir:
"9.2. preliminarmente, nos termos do art. 116, caput e §1º, do Regimento Interno converter o presente julgamento em diligência;
9.3. em consequência ao disposto no subitem precedente, determinar à realização de diligência junto à Fundação Nacional de Saúde para que ela, com base no cadastro técnico das obras de implantação de sistema de esgotamento sanitário, construção de rede coletora e ligações domiciliares nos bairros Jardim Alvorada e Ouro Verde, em Nova Iguaçu/RJ, informe, no prazo de 90 dias:
9.3.1. se o objeto eventualmente executado é compatível com o pactuado no Convênio nº 732/2005 (Siafi 557.562) ;
9.3.2. se a parcela executada parcialmente com recursos federais, nos termos da análise da prestação de contas do convênio, foi incorporada ao empreendimento;
9.3.3. se a obra contempla etapa útil, ou seja, gerou o benefício social almejado pela referida avença."
12.	Cumprida a medida processual, a SecexTCE verificou junto ao órgão concedente que a parcela executada não contemplava etapa útil. Sendo assim, alvitrou que os embargos de declaração fossem conhecidos e, no mérito, rejeitados.
13.	Estando os autos em meu gabinete, a Sra. Sheila Chaves Gama de Souza apresentou novas informações que, se comprovadas, implicariam a ocorrência de fatos distintos das conclusões da unidade técnica. À vista da relevância dos elementos, julguei adequado retornar os autos à SecexTCE para a efetivação de nova diligência junto à Funasa. Seguem as considerações que fiz na oportunidade:
"3.	Considerando as informações trazidas pela responsável no sentido de que a rede coletora dos bairros Jardim Alvorada e Ouro Verde, executada parcialmente com os recursos da referida avença, está interligada à Estação de Tratamento de Esgoto, localizada na Rua Cel. Bernardino de Mello nº 5.475, julgo pertinente baixar o processo em diligência a fim de instar a Fundação Nacional de Saúde a atestar a operação da referida rede e a sua interligação à estação de tratamento mencionada.
4.	Ressalto que a medida é coerente com os princípios da verdade real e do contraditório e da ampla defesa, sendo absolutamente necessária ao efetivo saneamento do processo.
5.	Com isso, determino à realização de diligência junto à Fundação Nacional de Saúde para que ela, com base no cadastro técnico das obras parcialmente construídas com recursos do Convênio nº 732/2005 (Siafi 557.562) , informe, no prazo de 90 dias, se a rede coletora dos bairros Jardim Alvorada e Ouro Verde, executada parcialmente com os recursos do Convênio 732/2005, está em operação e encontra-se atualmente interligada à Estação de Tratamento de Esgoto, localizada na Rua Cel. Bernardino de Mello nº 5.475.
6.	Na sequência, deve a SecexTCE instruir a matéria, abordando, tão somente a questão suscitada na presente diligência e o impacto da resposta sobre o mérito dos presentes embargos de declaração."  
14.	Diante das novas informações prestadas pelo órgão concedente, após vistoria in loco, a SecexTCE concluiu que as obras parcialmente executadas possuíam serventia e haviam trazido benefício para a população do Município de Nova Iguaçu/RJ. Com isso, propôs o acolhimento dos embargos de declaração e a modificação do Acórdão 11571/2018-TCU-Primeira Câmara, a fim de que as contas da recorrente sejam julgadas regulares com ressalvas, com a consequente quitação.
15.	Feito esse necessário resumo, passo a decidir.
16.	Preliminarmente, observo que os presentes embargos de declaração já foram conhecidos pelo Acórdão 13718/2018-TCU-Primeira Câmara, restando pendente apenas o exame dos seguintes argumentos manejados na peça inicial do expediente recursal e transcritos no relatório que antecedeu ao referido decisum:
"i)	a Administração do Município de Nova Iguaçu realizou obras complementares nos bairros Alvorada e Ouro Verde que, aproveitando as 1.490 unidades de ligações domiciliares e 13.773m de rede coletora de esgoto, construídas com os recursos do Convênio nº 732/2005, conferiram plenas funcionalidade ao empreendimento e utilidade à coletividade local (juntou certidão subscrita pelo Prefeito Municipal e declaração da Federação das Associações de Bairro de Nova Iguaçu (MAB) , bem como, as fotos compreendidas) ; o débito imputado à responsável e a sanção não têm cabimento; e
j)	concluídas as obras objeto do repasse, conforme provado, não há que se falar em danos ao erário e, muito menos, em ressarcimento pela inexecução parcial do contratado; qualquer devolução de valores seria enriquecimento do Estado e empobrecimento do agente público."
17.	Com relação ao assunto, observo que o relatório de vistoria elaborado pela Funasa verificou in loco que a rede coletora parcialmente executada pelo município de Nova Iguaçu/RJ, com o uso dos recursos do Convênio 732/2005, estava em operação e encontrava-se interligada ao sistema de esgotamento sanitário com destinação final na estação de tratamento de esgoto, não obstante algumas ocorrências que ensejaram recomendações.
18.	Seguem as principais conclusões do órgão concedente:
"1 - A rede coletora de esgotos dos bairros Jardim Alvorada e Ouro Verde está em operação sendo a responsável pelo esgotamento sanitário dos referidos bairros. 
Obs: Foram observadas algumas obstruções pontuais detalhadamente expostas no relatório de vistoria da DIESP. Tais intercorrências se devem, a nosso ver, em face de algumas intervenções de urbanização executadas ao longo do tempo tais como implantação de sistemas de drenagem e pavimentação, do uso inadequado e da manutenção irregular da rede. 
 2 - a rede em comento está interligada a Estação de Tratamento de Esgotos Jardim Canaã, localizada a Rua Coronel Bernardino de Melo nº 5475.
4. Foram apontadas, também no relatório de vistoria, algumas recomendações ao Município para promover maior eficiência ao sistema completo de coleta, esgotamento, tratamento e disposição final dos esgotos domésticos dos bairros Jardim Alvorada e Ouro Verde."
19.	Dessa forma, considerando a finalização das obras com recursos próprios do município, compreendo que não mais subsiste a causa jurídica do débito imputado à responsável, qual seja, o não atingimento do benefício social almejado pela avença. Afinal, se as obras executadas parcialmente com recursos federais se incorporaram a um objeto concluído com valores municipais, o qual atende à finalidade do Convênio 372/2005, não há que se falar em dano aos cofres da União, um dos pressupostos do dever de ressarcir.
20.	Conforme assentei no voto condutor do Acórdão 13718/2018-TCU-Primeira Câmara, tal situação não é inédita neste Tribunal. No Acórdão 5247/2018-TCU-Primeira Câmara, esta Corte de Contas, seguindo voto de minha autoria, acolheu a análise da Serur e deu provimento ao recurso de reconsideração da responsável condenada em débito pela execução parcial da avença, após a demonstração de que as obras foram concluídas.
21.	A propósito do assunto, cabe destacar as ponderações que fiz na ocasião: 
 "15.	Ao instruir o feito, a Serur rejeitou a preliminar de nulidade e, quanto ao mérito, destacou que a ex-prefeita Célia Maria de Oliveira Melo não geriu diretamente os recursos federais, sendo que sua responsabilidade decorreu do fato de ter sido omissa na adoção de medidas para dar continuidade ao empreendimento. Todavia, uma vez demonstrada a conclusão do objeto por meio do emprego de recursos municipais, a situação de desperdício inicialmente verificada foi revertida, o que recomendaria o provimento do recurso desta recorrente. Por conseguinte, a unidade técnica recomenda que a suas contas sejam julgadas regulares com ressalva, com afastamento do débito e da multa.
[...]
25.	Diante da demonstração de que a obra objeto do contrato de repasse foi concluída (peças 103, p. 25-32, e 124) , a responsabilidade da sra. Célia Maria de Oliveira Melo pode ser afastada, uma vez que o fundamento de seu chamamento aos autos foi exclusivamente o fato de ter sido omissa ao não dar continuidade ao empreendimento. Conforme consta do processo, a ex-prefeita não geriu diretamente os recursos federais, ou seja, não ordenou despesas relacionadas ao projeto." (grifos acrescidos) .
22.	No mesmo sentido, invoco os seguintes precedentes extraídos do repositório da jurisprudência selecionada desta Casa:
"Não se imputa débito à parcela de obra executada com potencial de destinação útil à sociedade."
 (Acórdão 4059/2010-TCU-Primeira Câmara, Relator Walton Alencar) 
"Admitindo-se que parcela executada de convênio está disponível e tem utilidade, mesmo que precária, para as comunidades beneficiadas, somente os valores correspondentes a itens não executados constituem débito."
 (Acórdão 4855/2010-TCU-Primeira Câmara, Relator Walton Alencar) 
"Os órgãos concedentes, na análise das prestações de contas, devem fundamentar tecnicamente as conclusões acerca da execução física dos convênios, descrevendo o impacto de eventuais inexecuções parciais para a utilidade do objeto conveniado, justificando desse modo a imputação de débito integral ou parcial aos responsáveis."
 (Acórdão 7125/2019-TCU-Segunda Câmara, Relator Raimundo Carreiro) 
23.	Dessa forma, acompanho a proposta da SecexTCE de acolher os presentes embargos de declaração para, dando-lhes efeitos infringentes, tornar insubsistentes os subitens 9.2 a 9.7 do Acórdão 11571/2018-TCU-Primeira Câmara a fim de julgar regulares com ressalva as contas da Sra. Sheila Chaves Gama de Souza, expedindo-lhe quitação.
24.	Diante de todo o exposto, VOTO por que seja adotada a deliberação que ora submeto a este Colegiado.
TCU, Sala das Sessões, em 10 de agosto de 2021.
BENJAMIN ZYMLER 
Relator